【裁判字號】    89,上易,582
【裁判日期】    891205
【裁判案由】    履行契約
【裁判全文】
臺灣高等法院民事判決  八十九年度上易字第五八二號
    上  訴  人  甲○○
    被 上訴 人  行政院國軍退除役官兵輔導委員會台北縣榮民服務處
                            設台北縣板橋巿實踐路五號
    法定代理人  范祚胤      住.
    訴訟代理人  蔡明哲      住.
右當事人間履行契約事件，上訴人對於中華民國八十九年九月四日臺灣板橋地方法院
八十九年度訴字第七九八號第一審判決提起上訴，本院判決如左：
    主      文
上訴駁回。
第二審訴訟費用由上訴人負擔。
    事      實
甲、上訴人方面：
一、聲明：
（一）原判決廢棄。
（二）被上訴人應給付上訴人新台幣（下同）八十一萬零八百一十元及自民國（下同
      ）八十九年五月九日起，至清償日止，按年息百分之五計算之利息。
二、陳述：與原判決記載相同，玆引用之。
三、證據：除援用原審之立證方法外，並聲請再訊問証人張保身、袁祖揚、馬超峰。
乙、被上訴人方面：
一、聲明：上訴駁回。
二、陳述：與原判決記載相同，玆引用之。
三、證據：援用原審之立證方法。
    理      由
一、本件上訴人起訴主張：訴外人即上訴人之父馬超峰與訴外人王雲從為軍中好友，
    兩人相交數十年，王雲從因無親依靠，馬超峰乃徵得上訴人同意，將上訴人所有
    坐落台北縣三重市○○街一四四號六樓房屋供王雲從居住，並由上訴人負擔其生
    活費用，王雲從為感念上訴人長期資助，於八十八年四月間，在訴外人張保身、
    馬超峰及袁祖揚律師之見證下，由張保身代筆書立遺囑（下稱系爭遺囑），載明
    百年後所遺留之現金及存款之半數由上訴人繼承，嗣王雲從於同年十月十五日死
    亡，遺有現金及存款計一百六十二萬一千六百二十元，其半數即八十一萬零八百
    十元即應由上訴人繼承。雖系爭遺囑與民法第一千一百九十四條規定之代筆遺囑
    要件不符而無效，然系爭遺囑既係王雲從生前之意思表示，依民法第一百十二條
    規定，應認係王雲從生前所立之附有期限之贈與契約，經上訴人允受而生效力；
    被上訴人係王雲從之遺產管理人，應就王雲從之遺產履行上開贈與義務等情，爰
    依贈與之法律關係，求為命被上訴人給付八十一萬零八百一十元並加付法定遲延
    利息之判決。
    被上訴人則以：被上訴人係王雲從之遺產管理人，張保身所代筆書立之系爭遺囑
    與民法第一千一百九十四條規定之代筆遺囑要件不符而無效，亦無法轉換成贈與
    契約；況被上訴人已依民法第一千一百七十九條規定，聲請法院對王雲從之債權
    人、受遺贈人為申報權利之公示催告，其公示催告期滿日期為九十年八月十四日
    ，縱認被上訴人應履行王雲從前開贈與義務，亦應待公示催告期限屆滿等語，資
    為抗辯。
二、按法律行為，不依法定方式者，無效；又代筆遺囑，由遺囑人指定三人以上之見
    證人，由遺囑人口述遺囑意旨，使見證人中之一人筆記、宣讀、講解、經遺囑人
    認可後，記明年、月、日，及代筆人之姓名，由見證人全體及遺囑人同行簽名，
    遺囑人不能簽名者，應按指印代之；又受遺贈人及其配偶或其直系血親，不得為
    遺囑見證人，民法第七十三條前段、第一千一百九十四條及第一千一百九十八條
    第四款分別定有明文。經查上訴人主張王雲從於八十八年四月間，在伊父馬超峰
    及張保身、袁祖揚律師見證下，由張保身代筆書立系爭遺囑，載明百年後所遺留
    之現金及存款之半數由上訴人繼承之事實，固據其提出系爭遺囑為證（見原審卷
    九頁），惟張保身代筆書立系爭遺囑時，馬超峰並未在場，而係由訴外人馬超峰
    之配偶即上訴人之母馬陳秋月在場代為簽名、蓋章，業據證人馬超峰、張保身、
    袁祖揚於原審到場分別證述屬實（見原審卷五九、七○頁），足見系爭遺囑上見
    證人馬超峰之簽名、蓋章已非真正，而到場見證之馬陳秋月並未在系爭遺囑上簽
    名、蓋章，況其為受遺贈人即上訴人之母，為直系血親，亦不得為系爭遺囑之見
    證人，揆諸上開規定，張保身所代筆書立之系爭遺囑為無效。系爭遺囑既屬無效
    ，自亦無遺贈可言。
三、又：上訴人自認系爭遺囑上立遺囑人王雲從之簽名係由張保身所書寫（見本院卷
    三一頁），而被上訴人復否認其上王雲從之印章為真正（見本院卷三一頁），上
    訴人既不能舉証証明該王雲從之印章為真正（見本院卷三一頁），自難認王雲從
    於生前有為如上訴人所云應具有贈與性質之前開意思表示，是上訴人主張系爭遺
    囑係王雲從生前所立之附有期限之贈與契約，殊不足取。至上訴人於本院聲請再
    訊問証人張保身、袁祖揚、馬超峰乙節，因其等於原審已証述明確，自無再次訊
    問之必要，附此敘明。
四，從而，上訴人依據贈與之法律關係（見本院卷三二頁），請求被上訴人給付八十
    一萬零八百一十元及法定遲延利息，即屬不應准許。原審所為上訴人敗訴之判決
    ，所持理由雖與本院不同，但其結果並無二致，仍應維持。上訴論旨指摘原判決
    不當，求予廢棄改判，應認為無理由。
五、至兩造其餘之攻擊或防禦方法及未經援用之証據，經本院斟酌後，認為均不足以
    影響本判決之結果，自無逐一詳予論駁之必要，併此敘明。
據上論結，本件上訴應認為無理由，依民事訴訟法第四百四十九條第二項、第七十八
條，判決如主文。
中      華      民      國    八十九    年      十二    月      五     日
                                臺灣高等法院民事第十三庭
                                    審判長法  官  林  鄉  誠
                                          法  官  謝  碧  莉
                                          法  官  陳  駿  璧
右正本係照原本作成。
不得上訴。
中      華      民      國    八十九    年      十二    月       八    日
                                          書記官  鄭  淑  昀


司法院資訊處製作；財團法人民間司法改革基金會備份。
